台灣高等法院高雄分院民事判決　九十年度重上字第四八號
　　　上　訴　人　中興商業銀行股份有限公司
　　　法定代理人　丙○○
　　　被 上訴 人　丁○○
　　　　　　　　　甲○○
　　　　　　　　　乙○○
右當事人間請求清償借款事件，上訴人對於中華民國九十年三月二十七日臺灣高雄地
方法院八十九年度重訴字第八八九號第一審判決提起上訴，本院判決如左：
      主      文
原判決廢棄。
被上訴人應連帶給付上訴人新台幣貳仟萬元，及自民國八十九年三月二十五日起，至
清償日止，按週年利率百分之十點二五計算之利息，並自民國八十九年四月二十六日
起，其逾期在六個月以內者，按上開利率之百分之十，逾期超過六個月者，按上開利
率之百分之二十計算之違約金。
第一、二審訴訟費用由被上訴人連帶負擔。
本判決所命給付，於上訴人以面額新台幣陸佰柒拾萬元之有價證券中央政府重大交通
建設公債八十五年度甲類第八期債票，為被上訴人供擔保後，得假執行；但被上訴人
如於假執行程序實施前，以新台幣貳仟萬元為上訴人預供擔保，得免為假執行。
      事實及理由
壹、程序方面：
    被上訴人丁○○經合法通知，未於言詞辯論期日到場，核無民事訴訟法第三百八
    十六條各款所列情形，爰依上訴人之聲請，由其一造辯論而為判決。
貳、實體方面：
一、上訴人主張：被上訴人甲○○於民國八十九年二月二十五日以被上訴人乙○○、
    丁○○為連帶保證人，向上訴人借貸新台幣（下同）二千萬元，約定利息以年息
    百分之十點二五計付，於八十九年三月二十五日起，每月二十五日按月給付利息
    ，於八十九年五月二十五日清償借款。其逾期在六個月以內者，按上開利率之百
    分之十，逾期超過六個月者，按上開利率之百分之二十計算之違約金。復簽發本
    票、授權書、授信申請書、授信約定書交予上訴人。上訴人於八十九年二月二十
    五日依約將系爭借款二千萬元轉存入被上訴人甲○○於上訴人蘆洲分行開立之活
    期儲蓄帳戶000000000000號，被上訴人甲○○填妥取款憑條提領後
    轉存入其設於訴外人第一商業銀行營業部之帳戶00000000000號。被
    上訴人甲○○基於借貸之意思表示書立授信申請書、本票，且已收取系爭借款，
    則上訴人與被上訴人甲○○之借貸契約業已成立，被上訴人丁○○、乙○○本於
    連帶保證人之意思，而簽立本票，其連帶保證契約亦已成立，上訴人與被上訴人
    間並無通謀虛偽意思表示，亦無免除被上訴人清償之責。詎被上訴人甲○○並未
    於八十九年四月二十五日給付約定之利息，亦未依約清償債務，為此本於消費借
    貸、連帶保證及票據、不當得利之法律關係，請求被上訴人連帶給付如主文第二
    項所示之金額、利息、及違約金等語。原審判決上訴人敗訴，上訴人提起上訴，
    其上訴聲明：除供擔保金額外，其餘如主文所示。
二、被上訴人則以：上訴人董事長王玉雲、總經理王宣仁、天母分行經理吳碧雲，以
    及蘆洲分行經理李東興，為掩飾對「台鳳集團」黃宗宏不法放款之事實及規避財
    政部有關規定，竟與「台鳳集團」黃宗宏共同謀議，形式上假藉台鳳公司員工、
    家屬及親友等人名義，向上訴人申辦貸款，實質上則由上訴人違法對「台鳳集團
    」黃宗宏放款，並由「台鳳集團」黃宗宏負清償借款責任。被上訴人甲○○為台
    鳳公司員工，於八十九年二月二十五日下午二時許，在上訴人中興銀行蘆洲分行
    辦理開戶，並在「空白」之本票、「空白」之授信約定書以及「空白」之授信融
    資申請書上簽名，有關相關文件之填寫內容、蓋章何來、何人蓋用，以及所謂二
    千萬元之「匯款」、「撥款」、「取款」等程序，均係上訴人蘆洲分行人員配合
    「台鳳集團」黃宗宏方面人員所為，被上訴人甲○○並不知情亦未參與，真正借
    款之人以及對借款負償還責任之人均為「台鳳集團」及黃宗宏。上訴人蘆洲分行
    對被上訴人甲○○帳戶撥款之前，已由上訴人蘆洲分行人員於八十九年二月二十
    五日下午三時三十七分五十八秒，將二千萬元匯到「台鳳集團」黃宗宏所掌控之
    帳戶，事後再由上訴人蘆洲分行人員虛偽造假補做對被上訴人甲○○之撥款及貸
    放手續，分別將撥款貸放時間虛偽載為八十九年二月二十五日下午四時○分五十
    九秒以及同日下午五時五分四十一秒，足見上訴人所提出之轉帳傳票、取款憑條
    及匯款申請書等，均係出於偽造。上訴人與被上訴人甲○○之間自始即欠缺金錢
    借貸之合意，自無金錢借貸關係存在。縱認為兩造間形式上容或有金錢借貸之合
    意，則該合意亦屬通謀虛偽意思表示而屬無效。又被上訴人丁○○、乙○○亦未
    擔任被上訴人甲○○之連帶保證人，更未於借款約定書上簽名或蓋章。再被上訴
    人甲○○、丁○○、乙○○，與上訴人間既無借貸、保證關係存在，則就本票部
    分，因欠缺原因關係，被上訴人甲○○、乙○○及丁○○均得主張直接抗辯，拒
    絕給付票款，上訴人之訴均無理由等語置辯。其於本院答辯聲明：(一)上訴駁回。
    (二)如受不利判決，願供擔保請准免為假執行。
三、上訴人主張被上訴人甲○○於八十九年二月二十五日書立授信申請書、授信約定
    書，並與被上訴人乙○○、丁○○於八十九年二月二十五日共同簽發面額為二千
    萬元之本票及授權書各一紙交予上訴人之事實，已據其提出本票一紙、授信約定
    書一份、授信申請書一份為證，被上訴人等對於前開文書上簽名之真正亦不爭執
    ，上訴人此部分之主張自堪信為真實。惟被上訴人否認應負清償責任，並以前揭
    情詞置辯，則兩造所爭執者為兩造間之消費借貸、連帶保證契約是否成立生效？
    爰就以下各項：(1)上訴人與被上訴人有無消費借貸及連帶保證之合意？(2)上訴人
    就清償期及給付利息之約定是否先後所述不一致？(3)上訴人有無交付被上訴人甲
    ○○系爭借款？(4)兩造間是否為通謀虛偽意思表示？(5)本件借款是否約定由台鳳
    集團黃宗宏負清償責任，而使被上訴人免除清償責任？茲分敘如後。
（一）按稱消費借貸者，謂當事人約定，一方移轉金錢或其他代替物之所有權於他方
      ，而他方以種類、品質、數量相同之物返還之契約。又消費借貸，因金錢或其
      他代替物之交付而生效力（修正前民法第四百七十四條、第四百七十五條）。
      經查，被上訴人就上訴人提出本件申請貸款時所填寫之本票、授權書、授信約
      定書、授信申請書、開戶印鑑卡等資料上之簽名之真正，並不爭執（原審卷第
      十三頁、第三五頁至第三九頁），且自承：當初大部分台鳳公司員工都知道黃
      宗宏財務上有困難，但是他已與中興銀行講好，為規避財政部的檢查，所以需
      要找人頭來規避檢查，員工怕被辭退或受到壓力才會簽署等語（本院卷第七五
      頁），則被上訴人為支應台鳳集團黃宗宏之資金調度所需，至銀行簽署本票、
      授權書、授信約定書、授信申請書、開戶印鑑卡等文件，該等文件，均係預先
      製成之例稿，縱使相關內容尚未填寫（上訴人否認本票為空白，本院卷第一０
      四頁），亦應由格式內容得以知悉為借款及開戶之用，顯應知悉簽署前開文件
      之意義及效果，即或印章非其所有及所蓋，惟按私文書經本人或其代理人簽名
      、蓋章或按指印或有法院或公證人之認證者，推定為真正，民事訴訟法第三百
      五十八條定有明文。上開文書既經被上訴人親自簽名，即為真正，是雖相關內
      容尚未填寫，印文非其所有及所蓋，亦應認其有授權他人填寫蓋章之意思。再
      者，被上訴人丁○○、乙○○在系爭本票發票人處簽名，為渠等所不爭，而系
      爭本票係為借款之憑據，業如前述，渠等未收受借款，而與被上訴人甲○○負
      共同發票人之連帶責任，即為連帶保證責任，應可確定，是被上訴人丁○○、
      乙○○雖未在連帶保證人處簽名，亦足以認定其所負者為連帶保證責任甚明，
      渠等否認負連帶保證責任，自無足採。從而，被上訴人應已與上訴人達成借款
      及連帶保證之合意，應可認定。至被上訴人申請系爭貸款及擔任連帶保證人之
      動機為何，目的為何，何人使用，縱為上訴人所明知，尚難以此認定兩造間無
      成立借貸及連帶保證契約意思表示之合致。另上訴人縱未對其徵信，亦係上訴
      人自甘冒險，就未確實徵信所致無法回收借款之損失，自負其責而已，尚與系
      爭借貸契約之成立無涉。
（二）又系爭本票第二條第一項約定：「自發票日起（即八十九年二月二十五日）照
      年百分之十點二五固定利率按月計付」（本院卷第四三頁），故本件業已約定
      借款給付利息之方式。又本件借款於授權書約定：限於需要，到期日未予填載
      ，為此共同立具授權書，授權貴行（即上訴人）視實際需要自行填載到期日以
      行使票據上權利等語（本院卷第四五頁），且授信申請書已記載：「授信期限
      三個月，到期一次償還」（本院卷第四二頁），另依系爭授信約定書第五條第
      一項第六款之約定，如未依約付息，債務視為全部到期（本院卷第四四頁），
      而上訴人主張被上訴人未於八十九年四月二十五日給付八十九年三月二十五日
      起算之約定利息，為被上訴人所不爭，是上訴人依上開授權書及授信約定書之
      約定，於系爭本票填載到期日八十九年三月二十五日，並無不合。故本件借款
      之還款期限原係約定三個月，然因被上訴人未如期給付利息，債務視為全部到
      期，還款期限即為八十九年三月二十五日，是本件上訴人並無清償期前後記載
      不一致之情事，是尚難以兩造未就何時清償借款、如何給付利息為由，認定兩
      造無借款合意。
（三）次按金錢之消費借貸契約因借款之交付而生效。被上訴人雖抗辯：上訴人於八
      十九年二月二十五日下午三時三十七分五十八秒將二千萬元撥入台鳳集團所掌
      握之帳戶，再將撥款貸放時間虛偽記載為同日下午四時０分五十九秒及同日下
      午五時五分四十一秒，顯見有關對被上訴人撥款等文件係屬偽造，實際上並無
      交付借款之行為云云，雖提出與其所述相符之上述撥款、提款之時間、款項之
      貸款資金流向表一份為證（原審卷第九一頁）。然上訴人主張系爭借款已依約
      定撥入被上訴人甲○○000000000000號之帳戶，並由被上訴人甲
      ○○於同日領出，匯轉存入其第一商業銀行00000000000000號
      帳戶等情，有匯款申請書、轉帳支出傳票、收入傳票、轉帳收入傳票、匯款申
      請書及被上訴人不爭執為真正之取款憑條各一紙可稽（原審卷第十七頁至第二
      ０頁），而被上訴人甲○○帳戶之開戶印鑑卡係經被上訴人甲○○親自簽名（
      原審卷第二一頁），前已述之，足認係經其同意而開戶，縱若該印鑑非其所有
      ，該印鑑卡依民事訴訟法第三百五十八條之規定，亦應推定為真正。且依該轉
      帳收入傳票之記載，系爭借款於八十九年二月二十五日撥入被上訴人甲○○第
      一商業銀行00000000000000號帳戶，業經該銀行於九十年八月
      九日以一營字第五一九號函覆確有自中興銀行匯入該款等情在卷足按（本院卷
      第一一○頁），復經證人即上訴人銀行承辦本件借款之職員陳天德到庭證述：
      （本件放款是等款項匯出去再補作後續貸放手續？）是的，但是必須借款人把
      對保程序本票、借據、授信約定書、取款條都寫好後，才匯款出去，匯款出去
      後，只是補作內部作業例如電腦的撥貸、做帳等；．．．是因為先匯款出去，
      事後再電腦做帳撥款，所以匯款時間比較早，等於是銀行先墊款匯出去；五時
      零五分取款是指將事先匯出的款項回墊等語甚詳（本院卷第一五０頁、第一五
      三頁），則上開撥款文件雖有時間之先後不符之處，惟係因事後補作始然，尚
      難即謂系爭借款未交付被上訴人甲○○。至被上訴人雖舉證人林超群於台北市
      調查處供稱：「大部分會匯往其他行庫該人頭戶之帳戶內，避免金融稽核單位
      輕易查出蘆洲分行先行匯款之事實，有時候因時間緊迫，才會直接匯至黃宗宏
      個人使用的帳戶內」，「因為已經匯款在先，所以必須趕在當日內將款項撥貸
      至信用貸款之人頭戶帳戶內，以軋平借貸餘額」等語（原審卷第九四頁），惟
      本件借款確已存入被上訴人甲○○之帳戶，被上訴人甲○○復於同日再匯往其
      第一商業銀行之帳戶，業如前述，是尚難認上訴人所製作之轉帳傳票、取款憑
      條、及存款往來對帳單，係無轉帳、取款等事實而事後偽造。況被上訴人甲○
      ○既自承其係應台鳳公司之需用前往辦理借款手續，足認其同意系爭借款由台
      鳳公司使用，則款項係撥入被上訴人甲○○之帳戶或其指定之台鳳公司所掌控
      之帳戶，皆發生交付借款之效力，是借款人簽訂借貸契約後，是否將所借得之
      金錢供己使用或供他人使用，以及事後由何人清償本息，均係借款人之權利，
      非謂使用該借款或清償本息之人必須為借款人。準此，本件借款因交付而生效
      力，被上訴人抗辯未交付借款云云，並無足取。
（四）再按民法第八十七條之通謀虛偽表示，指表意人與相對人相互明知為非真意之
      表示而言，故表意人之相對人不僅須知表意人非真意，並須就表意人非真意之
      表示相與為非真意之合意，始為相當，最高法院五十一年台上字第二一五號判
      參照。本件上訴人雖知該款項係供台鳳集團使用，惟被上訴人明知貸款非供其
      所用，卻同意擔任借款人，並在本票上署押為共同發票人，又未能證明曾與上
      訴人約定不負清償責任，故尚難認兩造間有通謀虛偽意思表示之合意。另被上
      訴人主張上訴人與台鳳集團間共謀虛以被上訴人為借款人，實際上隱藏上訴人
      對台鳳集團之放款行為，應由台鳳集團負清償之責云云，惟本件被上訴人既有
      擔任借款人及連帶保證人之意思及行為，則即無民法第八十七條第二項之適用
      ；且按民法第八十七條第二項所謂虛偽意思表示，隱藏他項法律行為者，適用
      關於該項法律行為之規定，係指為虛偽意思表示之當事人間隱藏有他項真實之
      法律行為而言，其所隱藏之行為，當無及於他人之效力（最高法院五十年台上
      字第二六七五號判例參照），是兩造間之借貸契約縱為通謀，依上開說明，自
      不可能隱藏上訴人與訴外人台鳳集團之真實借貸行為，是被上訴人此部分之抗
      辯，亦非可採。
（五）又據被上訴人提出業經上訴人之經辦人員、襄理、經理、副總經理、總經理蓋
      章，且為上訴人不爭執之八十九年二月二十五日之密件固記載：「壹：本件授
      信金額新台幣壹億壹仟陸佰萬元整，授信戶分別為甲○○，．．每戶新台幣貳
      仟萬元整。貳：本件為支應台鳳集團資金調度之所需。參：台鳳股份有限公司
      承諾於八十九年三月二日（星期四）．．名下台鳳股票陸佰萬股，撥劃入元大
      蘆洲分公司鳳華投資公司集保帳戶，並隨即於集中市場賣出清償本借款。肆：
      本件徵台鳳股份有限公司開立之備償支票，金額新台幣壹仟柒佰萬元整（到期
      日八十九年三月一日、三月二日、三月四日、三月六日、三月七日）及黃楊淑
      華開立之還款票金額新台幣壹億壹仟柒佰萬元整（到期日八十九年三月六日、
      三月七日、三月八日、三月九日、三月十日、三月十三日，支票到期時逕行提
      示」等語（本院卷第一八０頁），復提出上訴人對台鳳集團黃宗宏違法放款之
      起訴書（原審卷第六二至八九頁），並提出刑事案件之上訴人總經理王宣仁、
      上訴人蘆洲分行經理李東興之證詞（本院卷第一一六頁至第一四四頁、第一八
      九頁至第二０二頁），以證明上訴人與台鳳集團之人頭貸款，是由上訴人通知
      台鳳集團帶人頭來辦理，及於借款後，由上訴人通知台鳳集團辦理繳息事宜之
      情。且被上訴人亦承認上訴人對台鳳集團之授信額，即將達銀行法及財政部函
      令規定對同一關係人之授信總額不得超過該銀行上一會計年度決算後淨值之百
      分之四十，乃以被上訴人為名義借款人之事實，惟此僅能證明上訴人知悉被上
      訴人甲○○之借款係供台鳳集團黃宗宏所需，台鳳集團亦願清償本件借款，然
      並無因此而免除被上訴人之清償責任，更無法證明上訴人即與被上訴人間有何
      通謀虛偽意思表示之約定。是上訴人得向被上訴人或台鳳集團擇一請求系爭消
      費借貸債務之返還，尚不得認兩造間已約定系爭借款應由台鳳集團黃宗宏負清
      償之責。
（六）準此，被上訴人於書立本票及授信約定書時，既知悉擔任借款人及連帶保證人
      ，其當知負有清償之責任，其未能證明與上訴人間借款為虛偽之約定，或上訴
      人與黃宗宏間曾約定系爭借款應完全由台鳳集團黃宗宏負清償責任，從而，上
      訴人依消費借貸及連帶保證之法律關係請求被上訴人連帶給付，即為有據。是
      上訴人另選擇合併依票據之法律關係請求，及追加依不當得利之法律關係請求
      即無審酌之必要，附此敘明。
四、綜據上述，上訴人主張之事實堪信為真實，其依消費借貸及連帶保證之法律關係
    ，請求被上訴人等連帶給付二千萬元，及自八十九年三月二十五日起至清償日止
    ，按週年利率百分之十點二五計算之利息，暨自八十九年四月二十六日起，逾期
    在六個月以內者，按上開利率百分之十，超過六個月者，按上開利率百分之二十
    計算之違約金，於法有據，應予准許。原審為上訴人敗訴之判決，尚有未洽。上
    訴意旨就此部分指摘原判決不當，求予廢棄改判，為有理由。爰由本院將原判決
    此部分予以廢棄，改判如主文第二項所示。又本件兩造分別陳明願供擔保，聲請
    宣告假執行及免為假執行，經核均無不合，爰分別酌定相當之擔保金額宣告之。
    本件事證已臻明確，兩造其餘攻擊防禦方法及舉證，對於本院前揭認定不生影響
    ，無庸再予審究，併此敘明。
據上論結，本件上訴為有理由，依民事訴訟法第四百五十條、第八十五條第二項、第
四百六十三條、第三百八十五條第一項前段、第三百九十條第二項、第三百九十二條
，判決如主文。
中　　　華　　　民　　　國　　九十一　　年　　　八　　　月　　二十七　　日
                                      臺灣高等法院高雄分院民事第一庭
~B1審判長法官　黃金石
~B2　　　法官　吳登輝
~B3　　　法官　魏式璧
右為正本係照原本作成。
如對本判決上訴，須於判決送達後二十日內向本院提出上訴狀，其未表明上訴理由者
，應於上訴後二十日內向本院提出上訴理由書（均須按他造當事人之人數附繕本）。
上訴時應提出委任律師或具有律師資格之人之委任狀，並依附註條文規定辦理。
中　　　華　　　民　　　國　　九十一　　年　　　八　　　月　　 三　十　 日
~B法院書記官　林采瑩
附註：
民事訴訟法第四百六十六條之一：
對於第二審判決上訴，上訴人應委任律師為訴訟代理人，但上訴人或其法定代理人具
有律師資格者，不在此限。
上訴人之配偶、三親等內之血親、二親等內之姻親，或上訴人為法人、中央或地方機
關時，其所屬專任人員具有律師資格並經法院認為適當者，亦得為第三審訴訟代理人。
第一項但書及第二項情形，應於提起上訴或委任時釋明之。
                                                                    Ａ
